【裁判字號】    95,上更(二),1
【裁判日期】    950227
【裁判案由】    搶奪等
【裁判全文】
臺灣高等法院花蓮分院刑事判決       95年度上更(二)字第1號
上  訴  人  臺灣花蓮地方法院檢察署檢察官
被      告  丙○○○（即黃簡麗華）
上列上訴人因被告搶奪等案件，不服臺灣花蓮地方法院88年度訴
字第 243號中華民國88年11月17日第一審判決（起訴案號：臺灣
花蓮地方法院檢察署88年度偵字第2433號），提起上訴，經判決
後由最高法院第2次發回更審，本院判決如下：
    主  文
原判決關於丙○○○（即黃簡麗華）部分撤銷。
丙○○○（即黃簡麗華）連續收受贓物，累犯，處有期徒刑柒月
。緩刑參年。
    事  實
一、丙○○○（即黃簡麗華）前曾因妨害家庭罪，經臺灣臺東地
    方法院判處有期徒刑3月，於民國（下同）86年9月16日執行
    完畢。丙○○○（即黃簡麗華）明知其當時配偶（嗣已離婚
    ）黃森煌（業經判處罪刑確定），自88年 6月22日至同月23
    日兩日間，所交付之財物，係黃森煌基於概括之犯意，冒充
    刑警身份，連續 4次，以下列方式在花蓮縣瑞穗鄉、鳳林鎮
    、壽豐鄉等處，利用其所承租之ＪＪ－2589號白色自小客車
    為交通工具，沿途尋找年邁老人，以查案或取締交通違規為
    藉口，攔截被害人所騎乘之機車，再強制彼等登上前開ＪＪ
    －2589自用小客車內，命彼等交出皮夾供其檢視，或搜索彼
    等之身體，再趁機竊取或搶奪彼等身上或皮夾內所得之財物
    ：
（一）88年 6月22日上午10時20分許，黃森煌駕駛前開自用小客
      車在花蓮縣瑞穗鄉○○○路與自強路路口以東約30公尺處
      ，攔截被害人丁○○所騎乘之機車，冒充刑事組警察身份
      ，指丁○○闖越紅燈，要求丁○○提示證件；並責令丁○○登上前開自小客車後，以查案為由，命丁○○交付皮夾
      供其檢閱，趁機竊取皮夾內現金新台幣（下同）6000元後
      ，再歸還皮夾予丁○○，丁○○下車後，始知遭竊。
（二）88年6月23日上午6時50分許，黃森煌駕駛前開自用小客車
      在花蓮縣壽豐鄉豐田村台九線 235公里處，攔截被害人戊○○所騎乘之機車，出示不詳型式之證件，冒充刑事組警
      察身份，命戊○○交出身份証明文件，責令戊○○交付皮
      夾供其檢視，並趁搜索戊○○褲袋之機會，竊取戊○○所
      有之3900元，得手後即逃離現場，戊○○於返家途中始發
      現失竊。
（三）88年6月23日上午7時30分許，黃森煌駕駛前開自用小客車
      在花蓮縣鳳林鎮○○路與公園路口，攔截被害人甲○○所
      騎乘之機車，出示不詳型式之證件，冒充刑事組警察身份
      ，指稱甲○○闖越紅燈，並趁機搶奪甲○○左手手指所戴
      之金戒指一枚得手後，惟立刻被甲○○取回，並放置於口
      袋內；嗣黃森煌命登上前開自用小客車，並將車向前行駛
      約10公尺後，再命甲○○將長褲脫下，供其搜索褲袋，並
      趁機竊取甲○○褲袋內之現金 11600及金戒指一枚後駕車
      離去。嗣後甲○○下車於路旁穿回長褲時，始發現上開現
      金及戒指已不翼而飛。
（四）88年6月23日上午8時30分，黃森煌駕駛上開自小用客車在
      花蓮縣壽豐鄉○○村○○路 142巷交岔十字路口，攔截被
      害人乙○○所騎乘之機車，冒充刑事組警察，命乙○○交
      付證件供其查閱，並強制乙○○登上前開自用小客車，強
      行搜索乙○○全身口袋及皮包，且伺機竊取乙○○所有之
      現金約8000元，嗣後乙○○下車後，始知遭竊。
    丙○○○（即黃簡麗華）竟基於概括之犯意，連續 4次於黃
    森煌竊得財物後，加以收受其中6000元、7000元、5000元不
    等之金錢。嗣經警循線攔獲黃森煌駕駛之上開自小客車後查
    獲，並自黃森煌及丙○○○（即黃簡麗華）身上分別起出贓
    款8500元及15118元（其中19600元已發還最後兩名被害人，
    剩餘贓款4018元扣案中）。
二、案經花蓮縣警察局鳳林分局移送臺灣花蓮地方法院檢察署檢
    察官偵查起訴。
    理  由
一、經查：
（一）上揭黃森煌所取得之財物，係其財產犯罪所得之事實，業
      據被害人丁○○、戊○○、甲○○、乙○○於警訊、偵查
      、原審及本院前審審理時到庭一致明確指證甚詳，且經現
      場目擊證人劉素貴於警訊及偵查中明確指證不虛；並有扣
      案之4018元、贓物領據 2紙、照片10張附卷，可資佐證（
      見1250號警訊卷第11頁起、1684號警訊卷第 5至13頁、偵
      查卷第43至45頁、第52至53頁、原審卷第67之 1至70頁）
      。又黃森煌本件財產犯罪，業經判處罪刑確定，亦有本院
      89年度上更（一）字第79號、最高法院89年度台上字第69
      15號刑事判決，附卷可按。再本案經查獲之贓款，自黃森
      煌、丙○○○（即黃簡麗華）身上分別起出8500元、1511
      8元，其中19600元於警訊中已發還最後兩名被害人（甲○○及乙○○），剩餘贓款尚有4018元扣案中；復酌之警訊
      卷內所附之丙○○○（即黃簡麗華）郵局儲金簿影本，立
      帳郵局係屏東大埔郵局（局號007107），88年 4月15日之
      前僅餘款200元，當日存入15000元，17日領出10000元，1
      9日又存入5000元，20日又領出10000元，所餘又僅200元
      ，該期間均由屏東大埔郵局（局號007107）進出，而依車
      主張振歐證實黃森煌於88年 4月13日開始用車，每日租金
      1400元，黃森煌每次均有支付，共付 7次，亦有該證人警
      詢筆錄供參（參見偵查卷第62頁），而該帳戶此期間內所
      提領之款項僅供黃森煌及丙○○○（即黃簡麗華） 2人租
      車、膳宿而已；黃森煌於88年 6月22日至同月23日間，依
      序竊取被害人丁○○（6000元）、戊○○（3900元）、甲○○ （11600元）及乙○○（8000元）財物，顯見扣案之
      財物均為被害人所有；是足認被告丙○○○（即黃簡麗華
      ）連續收受自黃森煌之金錢，確屬財產犯罪所得之贓物無
      訛。
（二）又被告丙○○○（即黃簡麗華）於88年6月23日上午8時55
      分許，在花蓮縣壽豐鄉豐山村 321號前，經警循線攔獲黃
      森煌駕駛之上開自小客車後查獲，並自黃森煌及被告身上
      分別起出贓款8500元及15118元後，旋於同日下午1時11分
      許，接受花蓮縣警察局鳳林分局（下稱鳳林分局）偵查員
      詹信一詢問時供稱：因伊丈夫黃森煌連續假冒刑警四處搶
      錢、騙錢，為目擊者發現，報貴分局，伊等做案車輛車號
      ＪＪ－2589而查獲；……是由伊丈夫假冒刑警選擇年紀較
      大老年人獨自一人騎機車，他先將伊於巷口或不遠地方放
      下車，由他獨自作案，得手後再將贓款交給伊保管，方便
      路途中所有消費，伊事先知道丈夫黃森煌以假冒刑警選定
      做案目標，強行搶走被害人皮包內財物，是丈夫黃森煌提
      議，伊配合他做案；……88年6月23日上午7時30分許，由
      伊丈夫假冒刑警攔下甲○○，強行要他上車後，由伊丈夫
      在車上強搜其財物，得手後伊丈夫將贓款分給伊5000元，
      伊不知道他搶得多少，88年6月23日上午8時30分許，也以
      同樣方法強行攔下乙○○，得手後伊丈夫再將贓款分給伊
      7000元，88年 6月22日早上，也以同樣方法攔下丁○○，
      得手後所有均伊保管；……所得贓款，均由伊等 2人在住
      旅社、加油、吃飯及付租車款花用，今警所查獲現金，就
      是伊等 2人共同犯案所得贓款；……因伊怕伊丈夫會打伊
      ，所以伊陪著他四處做案等語。且被告於偵查時供述：88
      年 6月23日下午，在鳳林分局警詢筆錄是實在，警察做筆
      錄沒有刑求，……伊等只有 2人做案，沒有其他共犯等語
      （以上見見鳳警刑字第1250號刑案偵查卷第6頁、第7頁，
      86年度偵字第2433號卷第23頁、第24頁）。由上被告供述
      ，堪認被告確實知悉收受自黃森煌之金錢，為黃森煌財產
      犯罪所得之贓物。
（三）綜上所述，被告在本院辯稱：黃森煌作案時，伊在購買物
      品，黃森煌自己將車開往其他地方，伊不知道黃森煌要犯
      案；黃森煌交給伊之金錢，伊之前不知道是搶來的，係黃
      森煌被抓後才知道云云，顯無可採。本件被告所犯連續收
      受贓物犯行，事證明確，洵堪認定。
二、核被告丙○○○（即黃簡麗華）上開所為，係犯行法第 349
    條第 1項之收受贓物罪。又被告先後多次犯行，時間緊接，
    犯罪構成要件相同，顯係基於概括犯意為之，應依連續犯之
    規定論以一罪並加重其刑。本件起訴書所犯法條欄雖未記載
    被告犯有前揭罪名，然犯罪事實欄已載明被告收受贓物之事
    實，應認公訴人已就被告收受贓物犯行提起公訴，僅漏引前
    揭法條；及被害人戊○○部分雖未據起訴，然與其他部分有
    連續犯之裁判上一罪關係，本院自得一併審究，均附此敘明
    。另被告前曾因妨害家庭罪，經臺灣臺東地方法院判處有期
    徒刑3月，於86年9月16日執行完畢，有臺灣高等法院被告前
    案紀錄表在卷足憑，其於有期徒刑執行完畢， 5年內再犯本
    件有期徒刑以上之罪，為累犯，應依法加重其刑。原判決諭
    知被告無罪，尚有未合；檢察官提起上訴指摘原判決未當，
    為有理由，應由本院予以撤銷改判。爰審酌被告僅讀到小學
    3 年級，知識程度不高；本件犯罪時係受制於其前夫黃森煌
    ，無自主能力；所收受之贓款大部分已追回，所生損害不大
    ；且在偵查中自白大部分犯行，始能將其前夫黃森煌繩之以
    法（黃森煌始終否認犯行）等一切情狀，量處有期徒刑 7月
    。末查被告前受有期徒刑以上刑之宣告，執行完畢後， 5年
    以內未曾受有期徒刑以上刑之宣告，有臺灣高等法院被告前
    案紀錄表在卷可按；又其係受制於其前夫黃森煌致犯本案，
    且於偵查中自白大部分犯行，本院認被告經此教訓後，應已
    足資警惕而無再犯之虞，故認以暫不執行其刑為適當，爰併
    予宣告緩刑3年，以勵自新。
三、公訴意旨另以：丙○○○（即黃簡麗華）與黃森煌共同意圖
    為自己不法之所有，並基於概括犯意之聯絡，自88年 4月11
    日起至同年 6月23日止，連續在花蓮縣光復車站等處，以承
    租之車號ＪＪ─2589白色自小客車為交通工具，沿途尋找老
    邁之對象，由黃森煌冒充刑警身分，以查案或取締交通違規
    為由，攔截己○○等人所騎乘之機車，再強制令彼等上前開
    車號ＪＪ─2589自小客車內，命該等交出皮夾供其檢視，或
    僭行搜索該等身體後，再趁機竊取該等身上或皮夾內之財物
    ，所得贓款則交付簡麗華供 2人花用（渠等連續多次所為之
    犯罪事實依序臚列如附表）；因認丙○○○（即黃簡麗華）
    與黃森煌共犯刑法第158條第1項、第304條第1項、第320 條
    第1項，及第325條第3項、第1項罪嫌等語。惟查：
（一）按犯罪事實應依證據認定之，無證據不得認定犯罪事實；
      又被告或共犯之自白，不得作為有罪判決之唯一證據，仍
      應調查其他必要之證據，以察其是否與事實相符；刑事訴
      訟法第154條第2項、第156條第2項定有明文。上開法條之
      立法目的，乃欲以補強證據擔保自白之真實性，而所謂補
      強證據，則指除該自白本身外，其他足資以證明自白之犯
      罪事實確有相當程度真實性之證據而言，且須以補強證據
      與自白之相互利用，而足使犯罪事實獲得確信者，始足當
      之（最高法院74年台覆字第10號判例參照）。
（二）本件公訴意旨認被告丙○○○（即黃簡麗華）涉犯前揭罪
      嫌，無非以前揭犯行業據被告於警訊及偵查中自白在卷，
      且經告訴人己○○、丁○○、甲○○及乙○○指訴歷歷，
      核與證人劉素貴（起訴書誤載為李素貴）、張振歐證述之
      情節相符；及為警查獲時分別在被告、黃森煌身上分別起
      出贓款8500元及 15118元為主要論據。惟被告於原審及本
      院均否認有如前揭公訴意旨所指訴之犯行，辯稱：伊與黃
      森煌前來花蓮後即住在花蓮北埔伊姑媽家，黃森煌犯案經
      過伊不知情等語。
（三）本件被害人己○○、丁○○、戊○○、甲○○及乙○○於
      警訊中指訴之內容均僅黃森煌 1人所為，而不及於被告；
      且其等於原審及本院前審調查時，均明確供稱本件犯罪僅
      黃森煌 1人所為。再同案被告黃森煌亦始終未曾供稱被告
      與其有何共同犯意之連絡，或行為之分擔；另遍查全卷，
      亦無證人為不利於被告之供述。
（四）另本件為警查獲時，固在被告身上查得贓款 15118元，惟
      此僅能認定被告涉有前揭之收受贓物犯行，尚不足以證明
      被告參與本件黃森煌之犯罪。至公訴人所舉之贓物領據、
      照片、交通違規舉發單、汽車行照、租賃契約書及本票，
      僅為黃森煌犯罪之佐證，亦與被告有無此部分犯行無涉。
      是本件除有被告於警訊及偵查中之自白外，依檢察官之舉
      證及法院職權調查證據之結果，俱不能佐證被告上開自白
      與事實相符。況被告在審理中均否認有此部分犯罪，實無
      從依其偵查中之自白，遽認被告有以共同犯罪之意思聯絡
      ，事先同謀，再推由黃森煌實施犯罪行為，而由其擔任把
      風或保管贓款之分工工作。
（五）末查被告於警訊中所為伊配合黃森煌作案，依前揭被害人
      既均明確證明未見被告參與任何犯行，且本案係經被害人
      甲○○報案，證人劉素貴提供ＪＪ─2589車號認有可疑而
      報警，經警尾隨該車輛而查扣該車輛及黃森煌（見劉素貴
      偵訊筆錄及警卷所附執行逕行搜索結果報告書）。偵查員
      詹信一參與執行搜索及製作被告警訊筆錄，其參與過程已
      詳載於執行逕行搜索結果報告書，其中無一涉及被告；則
      被告如何配合黃森煌作案之自白是否與事實相符，自非偵
      查員詹信一或其他參與逕行搜索逮捕之警方人員所可證明
      ，本院因認無再為傳訊詹信一等人之必要，附此敘明。
（六）綜上所述，本件不能證明被告有如公訴意旨所指訴之此部
      分犯行；且起訴書復認被告所犯各罪間，有方法結果之牽
      連關係，爰不另為無罪之諭知，併此敘明。
據上論斷，應依刑事訴訟法第369條第1項前段、第364條、第299
條第1項前段，刑法第56條、第349條第 1項、第47條、第74條第
2款，罰金罰鍰提高標準條例第1條前段，判決如主文。
本案經檢察官蔡國禎到庭執行職務。
中    華    民    國    95    年     2    月    27    日
                        審判長法  官  何方興
                              法  官  蔡勝雄
                              法  官  林德盛
以上正本證明與原本無異。
本件檢察官得上訴。
本件被告不得上訴。
                              書記官  劉夢蕾
中    華    民    國    95    年    2     月    27    日
附錄    本判決論罪科刑法條：
刑法第349條第1項:
收受贓物者，處三年以下有期徒刑、拘役或五百元以下罰金。


司法院資訊處製作；財團法人民間司法改革基金會備份。
